【裁判字號】    97,交聲,1202
【裁判日期】    970425
【裁判案由】    聲明異議
【裁判全文】
臺灣臺中地方法院交通事件裁定    97年度交聲字第1202號
原處分機關  交通部公路總局臺中區監理所臺中市監理站
異  議  人
即受處分人  甲○○
上列異議人即受處分人因違反道路交通管理處罰條例案件，對於
交通部公路總局臺中區監理所臺中市監理站民國九十七年四月八
日所為之處分（裁監違字第裁六一─ＧＤ0000000號裁決
書），聲明異議，本院裁定如下：
    主  文
原處分關於「裁處甲○○罰鍰新台幣肆萬伍仟元」及「吊扣駕駛
執照拾貳個月」部分均撤銷。
前項撤銷部分不罰。
    理  由
一、本件聲明異議意旨略以：異議人即受處分人（下稱受處分人
    ）甲○○於民國九十五年九月六日凌晨四時十七分許，駕駛
    車牌號碼為ＩＭＳ－四０九號重型機車，在臺中市○區○○
    ○路前，因違規酒駕，有關公共危險部分，業經檢察官為緩
    起訴處分並命受處分人向國庫繳交新台幣（下同）五萬元處
    分金期滿確定在案。然又遭臺中區監理所臺中市○○○○道
    路交通管理處罰條例第三十五條第一項第一款等規定裁處罰
    鍰四萬五千元，因一罪不二罰，是為此聲請撤銷上開行政罰
    鍰部分之裁決。又受處分人為本件違規時係騎乘重型機車，
    原處分機關吊扣受處分人之小型車駕照，依法無據，且吊扣
    小型車駕照，影響受處分人之外出找工作，爰聲明異議，亦
    請求撤銷原處分關於吊扣小型車一年部分等語（施以道安講
    習部分則未予異議）。
二、原處分意旨以：本件受處分人於九十五年九月六日凌晨四時
    十七分許，駕駛車牌號碼為ＩＭＳ－四０九號重型機車，行
    經臺中市○區○○○路五七四號前肇事，為警前往處理並測
    得其呼氣酒精濃度達每公升一點三八毫克，經警舉發「酒後
    駕車」違規，原處分機關遂依道路交通管理處罰條例第三十
    五條第一項第一款等規定，裁處受處分人罰鍰四萬五千元並
    吊扣汽車駕駛執照十二個月，施以道安講習。而受處分人有
    關公共危險之刑事案件部分，業經檢察官為緩起訴處分確定
    期滿在案。又本件受處分人僅領有汽車駕照（未考領機車駕
    照），謹依交通部九十五年五月三日交路字第０九五００三
    ０六三九號函示按警方舉發之違規事實裁處，即受處分人上
    開有汽車駕照無機車駕照，騎乘重型機車行為，應吊扣汽車
    駕照，剝奪其用路權，故原處分機關即依法吊扣其駕照十二
    個月（應指受處分人所領有之小型車駕照），逾期則依裁罰
    主文處分，應為妥適。
三、經查：
（一）本件受處分人因有上開「酒後駕車」之違規事由，原處分
      機關遂於九十七年四月八日，依道路交通管理處罰條例第
      三十五條第一項第一款等規定，裁處受處分人罰鍰四萬五
      千元，而受處分人有關公共危險之刑事案件部分，前則業
      經臺灣臺中地方法院檢察署檢察官於九十五年十一月三十
      日以九十五年度偵字第二四三九０號為緩起訴處分，並於
      九十六年一月二日確定，其期間為一年，而已於九十七年
      一月一日期滿等情，為受處分人所不爭執，復有臺中縣警
      察局舉發違反道路交通管理事件通知單、上開緩起訴處分
      及前案明細資料附卷足憑，自堪先認定屬實。
（二）而按行政罰法第二十六條明定一事不二罰，依其立法理由
      觀之，「一行為同時觸犯刑事法律及違反行政法上義務規
      定時，由於刑罰與行政罰同屬對不法行為之制裁，而刑罰
      之懲罰作用較強，故依刑事法律處罰，即足資警惕時，實
      無為一事二罰再處行政罰之必要。且刑事法律處罰，由法
      院依法定程序為之，較符合正當法律程序，應予優先適用
      。但罰鍰以外之沒入或其他種類行政罰，因兼具維護公共
      秩序之作用，為達行政目的，行政機關仍得併與裁處。」
      ，故刑罰與行政罰，其處罰行為人違法行為之目的相同。
      若依刑事法律處罰，已足資警惕行為人時，實無為一事二
      罰再處行政罰之必要。又刑事訴訟法第二百五十三條之二
      規定，命被告為金錢給付、勞務給付及處遇措施的部分，
      應得被告之同意（因涉及被告之人身自由及財產的拘束，
      且產生未經裁判即終局處理案件之實質效果，自應考慮被
      告之意願）。上開金錢給付、勞務提供雖均不屬「刑罰」
      性質，但實質上均係對行為人的制裁，並且也造成行為人
      財產、自由、尊嚴等權利不利的影響。基上，本件檢察官
      所為對於受處分人為緩起訴處分，並命向國庫繳交五萬元
      ，已產生實質刑罰之效果，而非不起訴處分甚明。又道路
      交通管理處罰條例第三十五條所規定之裁處含有罰緩與吊
      扣駕照之處分，二者分屬行政罰法法理中之裁罰含有對於
      過去違反義務行為處罰之秩序罰，以及對於預防將來再犯
      危險之管制罰；而前者對於過去義務違反而為秩序罰之目
      的與刑事制裁所欲達到保護交通安全之目的相同，二者既
      為相同之目的，則處以較重之刑事制裁已足，無重複處罰
      之必要。故而，本件對於金錢裁罰之罰鍰部分，已依懲罰
      作用較強之刑事法律制裁後，即無再依行政法為相同處罰
      之必要。綜上，本院認原處分關於罰鍰部分之處罰，尚有
      未當，而受處分人所為上開異議，為有理由，自應由本院
      將原處分關於裁處受處分人罰鍰部分予以撤銷，並為受處
      分人不罰之諭知。
（三）次按汽車駕駛人，駕駛汽車經測試檢定酒精濃度超過規定
      標準者，處新臺幣一萬五千元以上六萬元以下罰鍰，並當
      場移置保管其車輛及吊扣其駕駛執照一年，道路交通管理
      處罰條例第三十五條第一項第一款定有明文。又按道路交
      通管理處罰條例第六十八條業於九十四年十二月十四日修
      正，並自九十五年三月一日施行，修正前之道路交通管理
      處罰條例第六十八條規定：「汽車駕駛人，因違反本條例
      及道路交通安全規則之規定，受【吊扣或】吊銷駕駛執照
      處分時，【吊扣或】吊銷其持有各級車類之駕駛執照。」
      ，而修正後之道路交通管理處罰條例第六十八條規定：「
      汽車駕駛人，因違反本條例及道路交通安全規則之規定，
      受吊銷駕駛執照處分時，吊銷其持有各級車類之駕駛執照
      。」。查，該條文修正前，其原提案修正條文為：「汽、
      機車駕駛人，因違反本條例及道路交通安全規則之規定，
      受【吊扣或吊銷】駕駛執照處分時，【吊扣或吊銷】其違
      法或違規當時所駕駛車輛之駕駛執照。」立法理由略以：
      「原條文將違法或違規駕駛人所持有各級車類之駕駛執照
      一併吊扣或吊銷，失之過酷，影響人民工作及生活甚鉅，
      爰修正之」等語，是以其立法意旨在於違規行為對道路交
      通秩序之維持及道路交通安全已生較大之影響，故規定吊
      扣或吊銷其持有各級車類之駕駛執照，以限制其繼續駕車
      行駛道路之權利，其係屬駕駛行為之限制，並不因所持駕
      駛執照種類不同而有所差異。而最後通過之修正條文，係
      將道路交通管理處罰條例第六十八條原有條文中之【吊扣
      或】三字刪除各情，有立法院交通委員會九十四年十月五
      日台立交字第０九四二四００一五三號函附道路交通管理
      處罰條例第六十八條審查報告可參（參立法院公報第九十
      四卷第七十期第一三五至一三八頁），則參照上開立法理
      由及立法經過，依修正後之條文，按上開規定受【吊銷駕
      照】處分者，仍維持吊銷其持有各級車類之駕駛執照，至
      於，受【吊扣駕照】處分者，則僅【吊扣】其違法或違規
      當時所駕駛車輛之駕駛執照，不再吊扣其持有各級車類之
      駕駛執照，此觀之立法理由及立法經過至明（臺灣高等法
      院臺中分院九十六年度交抗字第一三六、六四八號裁定意
      旨參照）。
（四）本件受處分人持有小型車駕駛執照，於九十五年九月六日
      凌晨四時十七分許，騎乘車牌號碼ＩＭＳ－四０九號重型
      機車，行經臺中市○區○○○路五七四號前肇事，為警前
      往處理並測得其呼氣酒精濃度達每公升一點三八毫克，因
      有「酒醉駕車，經酒測值為一點三八ｍｇ／ｌ」之違規事
      由，遭臺中市警察局第三分局健康派出所以中市警交字第
      ＧＤ0000000號舉發違反道路交通管理事件通知單
      依法舉發，經原處分機關依道路交通管理處罰條例第三十
      五條第一項第一款規定裁處受處分人吊扣（小型車）駕駛
      執照十二個月等情，業據受處分人所不爭執，復有受處分
      人之聲明異議狀在卷可稽，並有舉發違反道路交通管理事
      件通知單及原處分裁決書附卷可參，則受處分人確有上開
      違規行為，堪先認定。惟查，核受處分人之違規行為係發
      生於九十五年九月六日，自應依現行（修正後）之道路交
      通管理處罰條例第六十八條裁處，而現行（修正後）道路
      交通管理處罰條例第六十八條之規定，既將「吊扣」等字
      刪除，是依前開說明，駕駛人受吊扣駕駛執照處分時，應
      不再吊扣其持有各級車類之駕駛執照，故原處分機關於作
      成吊扣駕駛執照處分時，應就行為人所應吊扣之駕駛執照
      種類予以限定，始符合依法行政原則。又按駕駛人向公路
      監理機關申請登記，考驗及格後發給汽車駕駛執照，即為
      駕駛汽車之許可憑證；因取得高一級車類之駕駛資格者，
      應換發駕駛執照，並准其駕駛較低級車類之車輛；又已領
      有小型車駕駛執照者，得駕駛輕型機器腳踏車，道路交通
      安全規則第六十一條第一項第四款有明文規定，而查，受
      處分人僅持有小型車駕駛執照，然仍駕駛本件重型機器腳
      踏車而為警舉發等情，業為受處分人所不爭執，且有駕照
      基本資料及上開舉發通知單存卷足參，準此，可見受處分
      人乃係無照駕駛重型機器腳踏車甚明。基上，揆諸前開說
      明，受處分人依法所受之處分既應為限制其駕駛重型機器
      腳踏車之權利，亦即吊扣其重型機器腳踏車之駕駛執照為
      是，然受處分人並未領有重型機車駕駛執照，已如前述，
      本件自無從逕為吊扣其重型機器腳踏車駕照之諭知，而應
      為受處分人不罰之諭知。原處分機關未審酌及此，逕為裁
      罰，即難認為允當。綜上，本件受處分人就此部分所為之
      異議，亦有理由，爰撤銷原處分關於吊扣駕照十二個月部
      分之裁處，並為受處分人不罰之諭知。
（五）末按「汽車駕駛人，駕駛汽車有下列情形之一者，…一、
      以其他危險方式駕車者」、「汽車駕駛人違反第一項、第
      三項規定者，應接受道路安全講習」，道路交通管理處罰
      條例第四十三條第一項第一款、第五項定有明文。而查，
      受處分人確有為上開飲酒後駕車之危險駕車行為，如上所
      述，是原處分機關依上開規定，裁處受處分人應施以道路
      安全講習部分，自無違誤之處，況受處分人就此部分亦未
      為異議之聲明，是本院無從另為此部分異議駁回之諭知，
      附此說明。
據上論斷，應依道路交通管理處罰條例第八十七條第二項，道路
交通案件處理辦法第二十條前段，裁定如主文。
中    華    民    國    97    年    4    月    25     日
                   交通法庭   法  官  許惠瑜
上列正本證明與原本無異。
如不服本裁定，應於送達後五日內，向本院提出抗告狀。
                              書記官  陳佳君
中    華    民    國    97    年    4    月    25     日


司法院資訊處製作；財團法人民間司法改革基金會備份。
